臺灣板橋地方法院刑事判決　　　　　　　　　　　　　九十三年度訴字第一五０號
　　公　訴　人　臺灣板橋地方法院檢察署檢察官
　　被　　　告　乙○○
右列被告因偽造文書等案件，經檢察官提起公訴 (九十二年度偵緝字第八三九號、九
十二年度偵字第一一四九五號)，本院判決如左：
    主  文
乙○○連續行使偽造私文書，足以生損害於他人，處有期徒刑拾月。
    事  實
一、乙○○於民國（下同）八十五年八月二十日，在臺北縣泰山鄉○○路○段七四巷
    十九號六樓，召集民間合會一組，由乙○○自任會首，會首及會員共四十八會，
    採內標制，約定會期自八十五年八月二十日起至八十八年八月二十日止，每月二
    十日開標，自八十五年十二月五日起每逢三、六、九、十二月之五日各加標一次
    ，每會新台幣（下同）一萬元，底標利息一千二百元，八十五年八月二十日首期
    合會不經投標，由會首取得，其餘各期由得標會員取得，並招徠甲○○、丁○○
    各加入一會，丙○○○則以黃永源、黃愛娟名義各加入一會。乙○○於互助會成
    立後，於八十五年九月二十日起至八十八年六月二十日止內之不詳時日，基於偽
    造標單私文書及詐欺取財之概括犯意，在臺北縣泰山鄉○○路○段七四巷十九號
    六樓，於合會開標時連續二次，利用合會投標時會員彼此間不熟識或會員未親自
    到場投標之機會，冒用丁○○、黃永源、黃愛娟等三人其中之二人名義，在標單
    上偽造該二人之署押，並填寫標金利息（約二千元）而完成製作依習慣足以表示
    投標人與標金利息用意之標單私文書後，持以行使競標後得標（得標後標單隨即
    丟棄），使各該期之活會會員（包括被冒標之丁○○及丙○○○）陷於錯誤，而
    如數給付扣除利息之會款予乙○○，均足以生損害於丁○○、黃永源、黃愛娟等
    三人其中被冒名之二人及丙○○○、丁○○與其他不知情之活會會員。嗣於八十
    八年七月二十日開標時，會員甲○○以四千二百元之標息得標後，乙○○遲遲無
    法交付標得之合會金，進而宣佈停標並避不見面，經各活會會員彼此聯繫後始發
    現，會期僅剩八十八年八月二十日一次未開標，卻尚有丁○○及丙○○○以黃永
    源、黃愛娟名義所參與之共三個活會，始查知上情。
二、案經告訴人甲○○訴請臺灣板橋地方法院檢察署檢察官偵查起訴，及告訴人丁○○、丙○○○訴請臺灣屏東地方法院檢察署檢察官報請臺灣高等法院檢察署檢察
    長令轉臺灣板橋地方法院檢察署檢察官偵查起訴。
    理  由
一、訊據被告乙○○固坦承於右揭時、地召集前開互助會，告訴人甲○○、丁○○、
    丙○○○為合會會員，蔡蒼發及丙○○○以黃勇遠、黃愛娟名義所參與之合會尚
    為活會，惟矢口否認有冒標之偽造文書及詐欺犯行，辯稱：我沒有冒標云云。經
    查：右揭犯罪事實，業據告訴人甲○○、丁○○、丙○○○於偵查及本院審理中
    指述綦詳，並有合會會單一件在卷可稽。又上開合會會期至八十八年八月二十日
    為止，但僅開標至八十八年七月二十日（由會員甲○○得標），尚有八十八年八
    月二十日一次之會期未開標，惟卻尚有丁○○及丙○○○以黃勇遠、黃愛娟名義
    所參與之合會共三會為活會，顯見於合會開標期間內之八十五年九月二十日起至
    八十八年六月二十日止，已遭人冒用丁○○、黃永遠及黃愛娟三人中之二人名義
    ，冒標二會，而被告於偵查中供承：「是我偷標丁○○、丙○○○的會」、「（
    問：黃永源、黃愛娟的會是否你標？）是，而且我標的時候他們都不知道」等語
    （見臺灣屏東地方法院九十二年度偵緝字第一三○號卷第十五頁正面），其後於
    本院審理中檢察官訊問時，亦稱：「（問：偵查中承認有偷標丁○○、丙○○○
    的會，是否屬實？）我講過的話，我都沒意見」、「就用他們的名字標」、「就
    寫在紙上寫他的名字」、「（問：寫多少錢）差不多二千元」等語（見本院九十
    三年九月二十二日審判筆錄第十頁、第十一頁），是其於本院審理中空言否認沒
    有冒標云云，無非卸責之詞，不足採信。又衡情一般民間合會會員，彼此互不相
    識者，所在多有，對於每次得標者為何人、標息金額，更是甚少自行查證紀錄，
    大多信任會首所言，且上開合會開標時間距離本院審理時已逾五年，合會之會員
    對於得標時間、標息等之記憶當已模糊，而被告於本院審理中又否認有冒標情事
    ，致無從查知冒標之確實日期及填載之標息，而無法計算被告冒標後詐得之合會
    金總額，但本件合會依約定標息底標一千二百元，有會單一件在卷足佐，被告於
    本院審理中供承標息差不多二千元等語，是其所詐欺之金額，應係一萬元扣除該
    次投標利息後，乘以活會會員之人數而得其總額，仍堪認定。從而，本案事證明
    確，被告犯行洵堪認定，應依法論科。
二、查標單上記載投標會員之姓名、投標之金額，乃表示以該金額為利息競標用意之
    證明，依刑法第二百二十條之規定，應以私文書論。核被告乙○○所為，係犯刑
    法第二百十六條、第二百十條之行使偽造私文書罪、第三百三十九條第一項之詐
    欺取財罪。被告偽造署押之行為，為偽造私文書之階段行為；偽造私文書之低度
    行為，則應為行使之高度行為所吸收，均不另論罪。又被告於各次冒標後向活會
    會員收取會款之詐欺取財行為，其詐欺對象為其他尚未得標之活會會員，有同種
    想像競合犯之關係，依刑法第五十五條之規定，應從一重仍依詐欺取財罪處斷。
    被告先後二次行使偽造私文書及詐欺取財之犯行，均時間緊接，犯罪構成要件相
    同，顯各係基於概括之犯意而為，均應依連續犯之規定論以一罪，並依法加重其
    刑。又被告所犯上開詐欺取財及行使偽造私文書二罪間，有方法結果之牽連關係
    ，為牽連犯，應依刑法第五十五條之規定從一重論以行使偽造私文書罪。爰審酌
    被告之素行、犯罪動機、目的、手段、行使偽造私文書及詐欺取財之次數、詐得
    之金額，犯罪後態度等一切情狀，量處如主文所示之刑，以資懲儆。又被告偽造
    之標單（含其上之署押）並未扣案，且於開標日後即予丟棄，業已滅失，亦據被
    告供承在卷，爰不就此為沒收之諭知，附此敘明。
三、公訴意旨另謂：被告乙○○於上開合會（下稱甲合會）期間，已財務困難窘迫，
    明知已無支付活會會員會款之能力及本意，承前揭不法所有意圖之概括犯意，復
    於八十七年六月五日起，又以其個人名義擔任會，招攬甲○○、戊○○（二會，
    會單載為盧秀麗）、戊○○之子李維強（會單上載為呂燕萱）、戊○○之妹盧秀
    鶴（二會、會單上載為盧秀鶣）、戊○○之雇主林龍介等人，成立含會首在內共
    六十會之合會（以下稱乙合會），預定會期自八十七年六月五日起至九十一年五
    月五日止，每會一萬元，每月五日在其臺北縣泰山鄉○○路○段七十四巷十九號
    六樓之前居處開標，每逢四、八、十二月各加標一次，採內標制，投標之人必須
    以標單載明姓名及投標利息。被告乙合會之召集，使得活會會員甲○○、戊○○
    、李維強、盧秀鶴、林龍介等人陷於被告財務無礙之誤認，仍按期扣除各期標息
    後連續支付各期會款予被告。其後被告果均因財務因素，片面決定甲合會於八十
    八年六月二十日前後停標，乙合會於八十八年九月五日前後停標。嗣甲○○於八
    十八年七月二十日得標甲合會，本應獲得四十六萬五千八百元之會款，惟遭被告
    以其個人債務困難為由，而拒絕給付會款，改於八十八年八月十二日開立由被告
    擔任發票人之同額本票一紙，並對乙合會應返還之會款部分，開立由被告擔任發
    票人面額十三萬二千二百元之本票一紙，並書立可以提供名下不動產為擔保之聲
    明書一紙為憑，惟本票到期均未獲兌現，經甲○○循民事程序解決，仍未獲得清
    償。另戊○○亦因未能獲得會款支付，亦由被告開立以其擔任發票人之本票四十
    七紙，惟亦未能獲得兌現。因認被告此部分亦涉有刑法第三百三十九條第一項之
    詐欺取財罪嫌。公訴人認被告涉有此部分犯行，無非係以告訴人甲○○、戊○○
    之指訴，及有合會會單影本一件、告訴人甲○○提出之本票影本二張、聲明書一
    件、民事裁定書一件、告訴人戊○○提出之本票影本四十七張，為其主要論據。
    訊據被告堅決否認涉有此部分詐欺取財之犯行，辯稱：是因為甲合會已經快要結
    束，才又招集乙合會，在召會之前有被倒會，不是要詐欺等語。經查：
（一）按犯罪事實應依證據認定之，無證據不得推定其犯罪事實，又不能證明被告犯
      罪者，應諭知無罪之判決，刑事訴訟法第一百五十四條、第三百零一條第一項
      分別定有明文。再按刑法第三百三十九條第一項詐欺罪之成立，以意圖為自己
      或第三人不法之所有，以詐術使人將本人或第三人之物交付為要件。所謂以詐
      術使人交付，必須被詐欺人因其詐術陷於錯誤，若其所用方法，不能認為詐術
      ，亦不致使人陷於錯誤，即不構成該罪（最高法院四十六年度台上字第二六０
      號判例意旨參照）。
（二）被告於八十七年六月五日起，擔任會首招集乙合會，含會首在內共六十會，告
      訴人甲○○、戊○○（二會，會單載為盧秀麗）、戊○○之子李維強（會單上
      載為呂燕萱）、戊○○之妹盧秀鶴（二會、會單上載為盧秀鶣）、戊○○之雇
      主林龍介等人為會員，會期自八十七年六月五日起至九十一年五月五日止，每
      會一萬元，每月五日在上址開標，每逢四、八、十二月各加標一次，採內標制
      。嗣於八十八年九月五日前後停標，被告簽發十三萬二千二百元之本票一紙，
      並書立可以提供名下不動產為擔保之聲明書一紙交與活會會員甲○○，另簽發
      本票四十七紙交與活會會員戊○○，惟均未能獲得兌現之事實，業據被告於本
      院審理中供承在卷，核與告訴人甲○○、戊○○在偵審中指述相符，且有合會
      名單、本票、聲明書等件在卷可稽，固屬實在。又本件乙合會成立在八十七年
      六月五日，迄停標之八十八年九月五日前後時，已進行逾一年，投標約十七至
      十八次，被告所招集之甲合會部分，亦係自八十八年七月二十日起始發生無法
      支付合會金之事實，有如前述，而被告係自八十九年二月八日起始有因款項未
      繳而遭強制停用信用卡之情事，復有財團法人金融聯合徵信中心查詢表一件在
      卷足參，是並無證據證明被告於招集此乙合會之初（八十七年六月五日），即
      有財務困難窘迫已無支付合會會款能力之情形，公訴人認被告於召集合會之初
      即具不法所有之詐欺犯意，自有誤會。又乙合會在進行中，並未據告訴人指稱
      有何冒標情事，且各會員按期繳交會款，均係依該合會契約內容履行債務，亦
      難認係因詐術陷於錯誤所致。至被告有無繼續向死會會員收取會款交付活會會
      員，亦僅生會首與各該活會員間有無債務不履行之民事問題。從而，被告既未
      施用詐術，使告訴人等陷於錯誤交付財物，揆諸前揭判例意旨，自與詐欺罪之
      構成要件不合。此部分純屬民事糾葛，應另循民事訴訟途徑解決，尚難以刑法
      詐欺罪相繩。此外，復查無其他積極事證可認被告此部分亦涉有詐欺取財之犯
      行，不能證明被告此部分犯罪，本應為無罪之判決，惟公訴人認被告此部分之
      犯行與前揭詐欺取財有罪部分，為連續犯，屬裁判上一罪，有不可分之關係，
      爰不就此另為無罪之諭知。
據上論斷，應依刑事訴訟法第二百九十九條第一項前段，刑法第五十六條、第二百十
六條、第二百十條、第三百三十九條第一項、第五十五條，罰金罰鍰提高標準條例第
一條前段，判決如主文。
本案經檢察官己○○到庭執行職務。
中　　　華　　　民　　　國　　九十三　　年　　　九　　　月　　二十九　　日
                                      臺灣板橋地方法院刑事第十三庭
                                          審判長法  官  王復生
                                                法  官  徐子涵
                                                法  官  白光華
右正本證明與原本無異。
如不服本判決，應於判決送達後十日內，向本院提出上訴狀。
                                                書記官  陳靜怡
中　　　華　　　民　　　國　　九十三　　年　　　九　　　月　　二十九　　日
附錄本案論罪科刑法條全文：
刑法第二百十條
偽造、變造私文書，足以生損害於公眾或他人者，處五年以下有期徒刑。
刑法第二百十六條
行使第二百十條至第二百十五條之文書者，依偽造、變造文書或登載不實事項或使登
載不實事項之規定處斷。
刑法第三百三十九條
意圖為自己或第三人不法之所有，以詐術使人將本人或第三人之物交付者，處五年以
下有期徒刑、拘役或科或併科一千元以下罰金。
以前項方法得財產上不法之利益或使第三人得之者亦同。
前二項之未遂犯罰之。
